【裁判字號】    97,上易,207
【裁判日期】    971202
【裁判案由】    侵權行為損害賠償
【裁判全文】
臺灣高等法院臺南分院民事判決  97年度上易字第207號
上訴人即附
帶被上訴人  唯盛食品行即張鎮惟
被上訴人即
附帶上訴人  甲○○
訴訟代理人  張蓁騏  律師
複 代 理人  劉意  律師
上列當事人間請求侵權行為損害賠償事件，上訴人對於中華民國
97年8月5日臺灣雲林地方法院第一審判決（97年度訴字第60號）
提起上訴，被上訴人為附帶上訴，本院於97年11月18日言詞辯論
終結，判決如下：
    主  文
原判決除確定部分外，關於駁回被上訴人下列第二項之訴部分，
及該部分假執行之宣告暨命其負擔訴訟費用之裁判均廢棄。
附帶被上訴人應再給付附帶上訴人新台幣仟零伍拾元，及自民
國九十六年十二月八日起至清償日止，按年息百分之五計算之利
息。
附帶上訴人其餘附帶上訴駁回。
上訴人之上訴駁回。
第一審關於命附帶上訴人負擔訴訟費用部分（除確定部分外），
及第二審訴訟費用關於附帶上訴部分，由附帶被上訴人負擔二十
分之五，餘由附帶上訴人負擔。第二審訴訟費用關於上訴部分，
由上訴人負擔。
    事  實  及  理  由
甲、程序方面：
壹、按「被上訴人於言詞辯論終結前，得為附帶上訴。」，民事
    訴訟法第460條第1項定有明文，被上訴人即附帶上訴人於本
    院提起附帶上訴，應予准許，合先敘明。
貳、被上訴人即附帶上訴人主張：
一、起訴時主張：
  (一)緣被上訴人即附帶上訴人甲○○與原審被告戴銘宏受雇於上
    訴人即附帶被上訴人唯盛食品行即張鎮惟，從事駕駛小貨車
    載送貨物之工作，於民國（下同）96年8月18日適逢聖帕強
    烈颱風襲台期間，上訴人張鎮惟仍命原審被告戴銘宏駕駛被
    上訴人所有車號9R-2825號自小貨車出勤運送貨物，並由被
    上訴人隨車。於同日上午11時10分許，車行至雲林縣斗六市
    ○○路與龍潭路交叉口附近，因聖帕颱風之風雨過大，致原
    審被告戴銘宏駕車一時失控而撞及停放在路肩之廢棄三輪車
    （下稱系爭車禍），致被上訴人受有右側股骨幹閉鎖性骨折
    、右小腿多處撕裂傷等傷害，經送洪揚醫院急救住院治療。
  (二)按因故意或過失，不法侵害他人之權利者，負損害賠償責任
    。受僱人因執行職務，不法侵害他人之權利者，由雇用人與
    行為人連帶負損害賠償責任。受僱人服勞務，因非可歸責於
    自己之事由，致受損害者，得向雇用人請求賠償。民法第18
    4條第1項前段、第188條第1項及第487條之1第1項分別定有
    明文。又不法侵害他人之身體或健康者，對於被害人因此喪
    失或減少勞動能力或增加生活上之需要時，應負損害賠償責
    任。不法侵害他人之身體、健康者，被害人雖非財產上之損
    害，亦得請求賠償相當之金額。民法第193條第1項及第195
    條第1項亦分別有明文規定。上訴人與原審被告戴銘宏自應
    對被上訴人負連帶損害賠償責任，故請求上訴人與原審被告
    戴銘宏連帶賠償被上訴人新台幣（下同）70萬元。茲將請求
    之項目分列如下：
  1.喪失勞動能力：被上訴人因上開傷害，自96年8月18日起至
    同年月28日共11日住院治療，且因傷勢嚴重接受骨折開放性
    復位手術，須待骨頭癒合後再接受拔除骨釘手術，故須有1
    年期間右腿無法負重物，故被上訴人現今連行走尚有困難，
    爰先請求上訴人與原審被告戴銘宏連帶給付被上訴人1年期
    間喪失勞動能力之損害，並以被上訴人受僱上訴人張鎮惟之
    每月薪資2萬5,000元計算，合計30萬元。
  2.減少勞動力部分：目前尚難判斷被上訴人究竟減少多少勞動
    能力，爰保留此部分之請求。
  3.增加生活上之需要：被上訴人受傷就醫所需費用為2萬4100
    元。
  4.非財產上之損害：被上訴人因傷需接受手術治療，所導致疼
    痛及休養期間生活上種種不便利，令被上訴人精神上受有一
    定程度之損害，為此，請求精神上損害35萬7900元之賠償。
  (三)對於上訴人抗辯之陳述:
  1.當天是颱風天，上訴人張鎮惟命被上訴人等人出車，已有過
    失，且受僱人過失導致第三人損害，雇主應負連帶賠償責任
    。
  2.被上訴人受僱上訴人張鎮惟之薪資同意以每月2萬2000元計
    算。
  3.被上訴人請求增加生活上之需要即醫療費用部分，確經上訴
    人張鎮惟給付2萬2250元，故該部分之請求捨棄。
二、於本院補稱：
  (一)按被上訴人於言詞辯論終結前，得為附帶上訴；附帶上訴，
    雖在被上訴人之上訴期間已滿，或曾捨棄上訴權或撤回上訴
    後，亦得為之，民事訴訟法第460條第1項前段、第2項分別
    定有明文。被上訴人爰依上開法律規定提起附帶上訴。又按
    連帶債務之債權人，得對於債務人中之一人或數人或其全體
    ，同時或先後請求全部或一部之給付，民法第273條定有明
    文，被上訴人即附帶上訴人雖僅對連帶債務人中之唯盛食品
    行即張鎮惟提起附帶上訴，然因連帶債務人屬類似必要共同
    訴訟，尚非須一同被訴，故當事人之適格並無欠缺，此有最
    高法院29年上字第2199號判例參照。
  (二)查原審判決關於喪失、減損勞動能力之損失部分：被上訴人
    於97年10月14日就診，經成大醫院斗六分院診斷「該病人因
    上述疾病自97年6月20日至本院接受門診及復健治療至97年
    10月14日，該病人接受中度複雜治療，內容包括牽拉運動，
    肌力訓練，鬆動術及紅外線治療」並於處理意見註明「該病
    人宜繼續復健治療至少兩個月」等語，顯見被上訴人有繼續
    進行中度複雜治療2個月之必要，故被上訴人主張喪失勞動
    能力部分尚非無據。故附帶上訴人請求30萬元部分，依雙方
    不爭執之薪資2萬2000元計算應為33萬元（計算式：15×22,
    000＝330,000）。原審僅判決19萬8000元，故應再給付附帶
    上訴人13萬2000元。
  (三)原審判決關於非財產上損害部分：原審雖認8萬元為適當，
    然查原審僅考慮附帶上訴人與原審被告戴銘宏同為送貨員之
    職務、被上訴人與原審被告戴銘宏之身分、社會、經濟地位
    等因素，未考慮上訴人與被上訴人雇傭關係，上訴人有經濟
    上雄厚資力之社會地位，附帶上訴人因本件車禍所經歷手術
    之疼痛與不便，並因車禍受傷導致生活之困頓，被上訴人請
    求35萬7900元賠償應有理由，上訴人應再給付27萬7900元。
    綜上，上訴人即附帶被上訴人應再給付被上訴人即附帶上訴
    人40萬9900元。
  (四)被上訴人不否認領有強制責任險給付之2萬9950元及勞工保
    險局核定之職災給付4萬1912元，就強制責任險給付之2萬99
    50元固同意扣除，惟勞工保險局所核定職災給付係基於勞工
    保險契約所由生之權利，法律原因關係相異，並不足抵充上
    訴人所應為之賠償，蓋依勞工保險條例第6條規定：凡年滿
    15歲以上，60歲以下之左列勞工，應以其雇主或所屬團體或
    所屬機構為投保單位，全部參加勞工保險為被保險人。可知
    勞工保險為強制保險，具有公益性質，非為減輕僱主責任而
    設。被上訴人依侵權行為法律關係請求上訴人負連帶賠償責
    任，核與勞工保險所定保險事故之職業災害相較，顯屬相異
    之法律關係，上訴人自無扣除之理由。
  (五)並聲明：
  1.答辯聲明：
  (1)上訴駁回。
  (2)第二審訴訟費用由上訴人負擔。
  2.附帶上訴聲明：
  (1)原判決關於駁回附帶上訴人在第一審39萬7900元及其法定利
    息之訴暨該部分假執行之聲請與命負擔該部分費用之裁判均
    廢棄。
  (2)上訴人即附帶被上訴人應再給付附帶上訴人39萬7900元及自
    96年12月8日起至清償日止，按年息百分之5計算之利息。
  (3)第一審廢棄部分及附帶上訴訴訟費用均由附帶被上訴人負擔
    。
  (4)上第二、三項聲明請准予附帶上訴人供擔保宣告假執行。
、上訴人即附帶被上訴人則提出如下之抗辯：
一、96年8月18日雖是颱風天，但因上訴人是從事服務業，沒辦
    法不做，且當天風雨並不大，所以有請被上訴人及原審被告
    戴銘宏上班。且系爭事禍發生地點，與被上訴人所囑送貨地
    點不同，方向正好相反，上訴人無法掌握。上訴人問他們當
    天到底是如何肇事，他們也只是避重就輕，不告知上訴人。
二、且發生系爭車禍後，被上訴人也有叫救護車及通知警員來處
    理，並把被上訴人送至洪揚醫院住院治療，至同年8月28日
    出院時，並由上訴人支付醫療費用2萬2250元，嗣後上訴人
    亦無要對被上訴人解僱或扣薪之事。被上訴人把所有責任歸
    到雇主這邊，無法接受等語。
三、於本院補稱：
  (一)原審判令上訴人應連帶給付27萬8000元，固然有據，其計算
    基礎不爭執；但應扣除被上訴人聲請並已受領勞工保險理賠
    給付額4萬1912元，及可給付而被上訴人故意不為聲請理賠
    給付額10萬6278元部分，與被上訴人業已受領理賠之汽車第
    三人責任強制險理賠額2萬9950元。是此，上訴人僅應給付
    被上訴人9萬9860元。
  (二)被上訴人住院醫療費用均由上訴人負擔，另外上訴人亦代為
    申請勞保理賠，被上訴人受傷後大腿骨植入鋼釘一年無法工
    作，原審判賠精神慰撫金8萬元應屬適當。
  (三)並聲明：
  1.上訴聲明：
  (1)原判決不利於上訴人部分廢棄。
  (2)上開廢棄部分，被上訴人於第一審之訴駁回。
  (3)第一、二審訴訟費用由被上訴人負擔。
  2.答辯聲明：
  (1)附帶上訴駁回。
  (2)附帶上訴之訴訟費用由附帶上訴人負擔。
    （原審判決上訴人與原審被告戴銘宏應連帶給付被上訴人27
    萬8000元及自96年12月8日起至清償日止，按年息百分之5計
    算之利息，而駁回被上訴人其餘之訴，上訴人就原審判命其
    給付之敗訴部分提起上訴，被上訴人就其敗訴部分亦提起附
    帶上訴；另原審被告戴銘宏就原審判命其給付之敗訴部分未
    提起上訴而告確定，非本院審理範圍）。
肆、兩造不爭執之事實：
一、被上訴人與原審被告戴銘宏原係唯盛食品行即上訴人張鎮惟
    之員工，受雇駕駛小貨車送貨，於96年8月18日聖帕颱風過
    境當天，仍依上訴人張鎮惟之指示上班送貨，並由原審被告
    戴銘宏駕駛車號9R-2825號自用小貨車、被上訴人隨車送貨
    給客戶，於同日早上11點10分，發生系爭車禍，被上訴人並
    因而受有右側股骨幹閉鎖性骨折、右小腿多處撕裂傷等傷害
    ，經送往洪揚醫院住院治療，至96年8月28日出院。
二、被上訴人上開傷害，並有打骨釘固定治療，約需於1年後再
    次手術取出。
三、被上訴人上開醫療費用，經上訴人張鎮惟代為支付22,250元
    。
伍、得心證之理由：
一、上訴人張鎮惟於颱風過境時，仍命被上訴人與原審被告戴銘
    宏上班駕車送貨，致發生系爭車禍，是否有過失？
  (一)96年8月18日有聖帕颱風過境，為兩造所不爭之事實，並有
    被上訴人與原審被告戴銘宏所提出之中央氣象局颱風警報發
    布概況表暨氣象局海上陸上颱風警報發布資料在卷可按（見
    原審六簡調卷第6頁、原審卷第53、54頁），足信無誤。
  (二)然上訴人與原審被告2人辯稱當天風雨並不大乙節，業經當
    時到現場處理系爭車禍保險理賠事務之證人施炫呈於原審到
    庭結證屬實，並有其提供之現場照片在卷可憑（見原審卷2
    第39頁）。參酌上開照片所示，現場人員有未穿戴雨具或僅
    單手撐傘之情節，足信屬實。因此，尚難認為發生系爭車禍
    時之天候，已達無法安全駕駛之程度。
  (三)從而，原審被告戴銘宏駕車發生系爭車禍，應與颱風過境無
    相當之因果關係。上訴人張鎮惟命被上訴人與原審被告戴銘
    宏於當天上班駕車送貨，亦難認有何過失。
二、按因故意或過失，不法侵害他人之權利者，負損害賠償責任
    。汽車、機車或其他非依軌道行駛之動力車輛，在使用中加
    損害於他人者，駕駛人應賠償因此所生之損害。但於防止損
    害之發生，已盡相當之注意者，不在此限，民法第184條第1
    項前段、第191條之2分別定有明文。次按不法侵害他人之身
    體或健康者，對於被害人因此喪失或減少勞動能力或增加生
    活上之需要時，應負損害賠償責任。不法侵害他人之身體、
    健康者，被害人雖非財產上之損害，亦得請求賠償相當之金
    額，民法第193條第1項及第195條第1項亦分別定有明文。又
    按民法第188條規定，受僱人因執行職務，不法侵害他人之
    權利者，由雇用人與行為人連帶負損害賠償責任。而所謂受
    僱人因執行職務不法侵害他人之權利，不僅指受僱人因執行
    其所受命令，或委託之職務自體，或執行該職務所必要之行
    為，而不法侵害他人之權利者而言，即受僱人之行為，在客
    觀上足認為與其執行職務有關，而不法侵害他人之權利者，
    就令其為自己利益所為亦應包括在內（最高法院42年台上字
    第1124號判例意旨參照）。經查，本件被上訴人既係因系爭
    車禍受有右側股骨幹閉鎖性骨折、右小腿多處撕裂傷等傷害
    ，且系爭車禍是駕駛人即原審被告戴銘宏駕車擦撞停在路旁
    之三輪車而肇事，原審被告亦無法證明於防止損害之發生，
    已盡相當之注意，是依上開民法第191條之2規定之意旨，自
    應認系爭車禍係由於駕駛人即原審被告戴銘宏之過失所造成
    。又本件原審被告戴銘宏受僱於上訴人張鎮惟擔任送貨員之
    工作，於上班時間駕駛前開自用小貨車因過失肇事致被上訴
    人受有傷害，客觀上足認原審被告戴銘宏駕駛前開汽車行為
    與其執行職務有關，故依據上揭規定與說明，上訴人張鎮惟
    與原審被告戴銘宏應連帶賠償被上訴人之損害。從而，被上
    訴人依上開民法第184條第1項前段及第188條第1項規定，請
    求上訴人張鎮惟與原審被告戴銘宏負連帶損害賠償責任，自
    屬有據。茲就被上訴人之請求，逐項審酌如下：
  (一)喪失及減損勞動能力部分：
  1.被上訴人主張其因上開傷害，自96年8月18日起至同年月28
    日共11日住院治療，且因接受骨折開放性復位手術，須待骨
    頭癒合後再接受拔除骨釘手術等情，為兩造所不爭，並有診
    斷證明書醫師囑言欄載明附卷可查（見原審六簡調卷第7頁
    ），足信屬實。
  2.然上開診斷證明書載明「約一年右腿無法負重」等語，其僅
    係「無法負重」，並非完全無勞動能力，足以認定。且被上
    訴人經國立台灣大學醫學院附設醫院雲林分院鑑定結果，亦
    認「建議術後半年不宜負重及激烈活動，骨內固定物於骨折
    癒合後拔除，約需一年時間。」等語，有該鑑定書載明在卷
    可佐（見原審卷第46至48頁）。因此，參酌上開鑑定意見及
    被上訴人所受之傷害，被上訴人於2次手術（含拔除固定物
    之手術）後，包括住院期間各2個月無勞動能力，並平均再
    各5個月期間有1/2之勞動能力，應可認定。而被上訴人於本
    院主張其於接受骨折開放性復位手術治療之一年時間後，至
    今仍須經常前往醫院進行復健治療，有被上訴人所提出之成
    大醫院斗六分院復健科治療卡及診斷證明書可證（見本院卷
    第44頁以下）。就被上訴人於97年10月14日就診，經成大醫
    院斗六分院診斷「該病人因上述疾病自97年6月20日至本院
    接受門診及復健治療至97年10月14日，該病人接受中度複雜
    治療，內容包括牽拉運動，肌力訓練，鬆動術及紅外線治療
    」並於處理意見註明「該病人宜繼續復健治療至少兩個月」
    等語，顯見被上訴人於97年10月14日就診後仍須繼續進行中
    度複雜治療至同年12月，惟查被上訴人所提出之成大醫院斗
    六分院復健科治療卡治療時間係由97年8月21日至97年11月
    17日，合計時間共3個月，就此被上訴人除上開可認定喪失
    、減損勞動能力之期間外，尚有3個月事實上係持續接受復
    健治療之情形，即3個月期間亦僅有1/2之勞動能力，亦應可
    認定。
  3.又被上訴人於發生系爭車禍時之薪資為每月2萬2000元，為
    兩造所不爭執之事實，且有上訴人張鎮惟提出之各類所得扣
    繳暨免扣繳憑單在卷（見原審卷第17至18頁）可參。依上開
    被上訴人之薪資及其喪失、減損勞動能力之期間計算，其因
    系爭車禍喪失、減損勞動能力之損失為23萬1000元｛計算式
    ：（22,000×2+ 22,000×1/2×5）×2＋2,2000×1/2×3=
    231,000｝，此部分之請求，應為相當，超過此部分之請求
    ，尚難准許。
  (二)非財產上之損害部分：
    被上訴人因系爭車禍受有右側股骨幹閉鎖性骨折、右小腿多
    處撕裂傷等傷害，於一般情況下，自足使其精神上受到痛苦
    。本院審酌其所受上開傷害所造成精神上痛苦之程度，及其
    係因與原審被告戴銘宏共同執行職務所受之傷害，及其當時
    月薪為2萬2000元，並與原審被告戴銘宏同為送貨員之職務
    ，被上訴人與原審被告戴銘宏之身分、社會、經濟地位等情
    狀，認以原審核定之非財產上損害8萬元為相當，超過部分
    ，不予准許。
  (三)綜上，被上訴人所受損害金額為：喪失及減損勞動能力23萬
    1000元、非財產上損害8萬元，合計為31萬1000元（計算式
    ：231,000＋80,000＝311,000）。
  (四)又保險人依強制汽車責任保險法規定所為之保險給付，視為
    被保險人損害賠償金額之一部分；被保險人受賠償請求時，
    得扣除之，強制汽車責任保險法第32條定有明文。查本件系
    爭車禍發生後，被上訴人業已受領強制汽車責任保險之理賠
    金2萬9,950元，此有華南產物保險公司所給付之汽車強制責
    任保險理賠金之收據附卷可稽（見本院卷第7頁），依上開
    規定予以扣除。從而，被上訴人所受損害金額共計31萬1000
    元，經扣抵結果，被上訴人得向上訴人請求賠償金額為28萬
    1050元（計算式：311,000－29,950＝281,050）。
三、上訴人主張勞保傷病給付應抵充損害賠償金額為無理由：按
    勞動基準法第59條規定：「勞工因遭遇職業災害而致死亡、
    殘廢、傷害或疾病時，雇主應依左列規定予以補償。但如同
    一事故，依勞工保險條例或其他法令規定，已由雇主支付費
    用補償者，雇主得予以抵充之」、第60條規定：「雇主依前
    條規定給付之補償金額，得抵充就同一事故所生損害之賠償
    金額。」，是雇主依勞動基準法第59條規定所負之補償責任
    ，係法定補償責任，與第三人依民法規定應負之侵權行為賠
    償責任，兩者性質不同，勞工應可同時行使，並無勞動基準
    法第60條規定之適用，即得抵充就同一事故所生損害之賠償
    金額（最高法院86年度台上字第1905號判決意旨參照）。查
    上訴人張鎮惟就系爭車禍之發生無故意或過失，對被上訴人
    不負侵權行為損害賠償責任，不發生依勞動基準法第60條規
    定，以其給付之勞保局傷病給付金額抵充損害賠償金額之問
    題，再者，揆諸上開說明，上訴人張鎮惟所給付被上訴人之
    職業災害傷病給付係法定補償責任，與原審被告戴銘宏應負
    之侵權行為賠償責任性質不同，被上訴人得同時行使，故上
    訴人張鎮惟須就原審被告戴銘宏之侵權行為依民法第188條
    負連帶損害賠償責任，自不因上訴人給付職業災害傷病補償
    金而得加以抵充。
陸、綜上，被上訴人本於侵權行為損害賠償之法律關係，請求上
    訴人與原審被告戴銘宏連帶賠償28萬1050元，及自起訴狀繕
    本送達之翌日即96年12月8日起至清償日止，按年息百分之5
    計算之利息，為有理由，應予准許。至被上訴人逾此部分之
    請求，為無理由，應予駁回。原審僅判命上訴人應與原審被
    告連帶給付278,000元，而就超過278,000元之3,050元應准
    許部分，為被上訴人敗訴之判決，並駁回其假執行之聲請，
    尚有未洽。被上訴人就此部分附帶上訴意旨指摘原審此部分
    判決不當，求予廢棄改判，為有理由，爰由本院就此部分予
    以廢棄改判如主文第二項所示。至於被上訴人之請求不應准
    許部分，原審為被上訴人敗訴之判決，並駁回其假執行之聲
    請，經核於法並無不合，被上訴人就此部分附帶上訴指摘原
    判決不當，求予廢棄改判，為無理由，應予駁回。又上訴人
    就其敗訴部分上訴指摘原判決不當，求予廢棄改判為無理由
    ，應併予駁回。另本件為不得上訴第三審之案件，無庸宣告
    假執行，併予敘明。
柒、本件待證事實已臻明瞭，兩造其餘攻擊防禦方法及舉證，經
    審酌後認對判決之結果已不生影響，爰不一一詳為敘述，亦
    此敘明。
捌、據上論結，本件上訴人之上訴為無理由，被上訴人之附帶上
    訴為一部有理由，一部無理由，依民事訴訟法第449條第1項
    、第450條、第78條、第79條，判決如主文。
中    華    民    國    97    年    12    月     2    日
                   民事第四庭   審判長法  官  王惠一
                                      法  官  王浦傑
                                      法  官  蘇重信
上為正本係照原本作成。
不得上訴。
中    華    民    國    97    年    12    月     2    日
                                      書記官  陳嘉琍


司法院資訊處製作；財團法人民間司法改革基金會備份。
